【裁判字號】    97,上易,981
【裁判日期】    980324
【裁判案由】    損害賠償
【裁判全文】
臺灣高等法院民事判決                 97年度上易字第981號
上  訴  人  黃振剛即卡蒙企業社
被上訴人    甲○○
上列當事人間請求損害賠償事件，上訴人對於中華民國97年10月
6日臺灣新竹地方法院95年度訴字第488號第一審判決提起上訴，
本院於中華民國98年3月10日言詞辯論終結，判決如下：
    主    文
上訴駁回。
第二審訴訟費用由上訴人負擔。
    事實與理由
一、上訴人起訴主張：
（一）上訴人原係卡蒙企業社之負責人，從事電腦平面設計、仲
      介印刷、影印、產品設計、資料處理服務、電子資訊供應
      服務等業務，先後於民國（下同）90年10月間及92年1月
      起僱用被上訴人擔任電腦管理師，關於電腦方面之事務均
      由其全權負責，嗣伊因被上訴人不服管理而要求其離職。
      被上訴人不滿意伊給付之資遣費，聲稱「不用我你一定會
      損失更大」云云，伊當時並不在意。殆93年7月28日被上
      訴人竟向訴外人美商微軟公司（Microsoft Corporation
      下稱微軟公司）、美商奧多比公司（Adobe Systems
      Incorporated，下稱奧多比公司）檢舉卡蒙企業社使用非
      法軟體，經警方搜索結果，在卡蒙企業社電腦硬碟內，發
      現有未經授權而非法重製之電腦程式著作，伊始知在被上
      訴人未經伊同意，擅將由網際網路下載所取得微軟公司、
      奧多比公司享有著作權之盜版電腦程式著作，重製於卡蒙
      企業社員工使用之電腦硬碟內。伊並因被上訴人之不實證
      述，致遭本院以97年度上易字第462號刑事判決有罪確定
      。
（二）被上訴人在伊企業社任職及管理電腦資訊、設備期間，利
      用職務上機會安裝盜版軟體，並向訴外人台灣商業軟體聯
      盟舉發伊之事實，於原法院檢察署93年度偵字第5519號不
      起訴處分書、台灣高等法院檢察署95年度上聲議字第875
      號處分書中已為認定，被上訴人於偵查中亦多次自承，被
      上訴人雖稱係受伊指示而為，惟並未舉證。而卡蒙企業社
      業務對象均為公家機關，所有合約均明訂不得侵害第三人
      之著作權，不可能為侵害他人著作權之行為，伊員工手冊
      亦規定，犯刑法或下載安裝非法軟體者，自負法律責任與
      公司無涉，並得為離職、免職之事由，被上訴人稱受伊指
      使上網購買俗稱大補帖之盜版軟體光碟，並上網下載設計
      師所需軟體云云，並非事實。伊對於被上訴人自網路違法
      下載或以其他方法非法重製電腦程式著作之事，並不知情
      ，被上訴人所為亦明顯違反伊本意，伊本無侵權行為，卻
      因被上訴人之檢舉及不實證述，致遭微軟公司、奧多比公
      司求償，被上訴人自應賠償伊之損失。
（三）伊所提「9台電腦皆有足夠所需合法軟體之合法安裝表」
      顯示卡蒙企業社內之電腦已安裝MSWindows NT Work
      station 2000 NT版本之合法軟體，而伊所購買之電腦軟
      體版本功能與被查獲之之非法軟體相同，上訴人無需指示
      被上訴人下載功能版本相同之非法軟體。又刑事判決認定
      非法重製之電腦程式著作，其重製日期為92年1月1日，是
      日乃被上訴人第二階段任職卡蒙企業社之第1天，實無可
      能於上班第1日內即有員工反應電腦感染病毒、被上訴人
      找廠商估價、詢問上訴人是否購買合法軟體，進而由被上
      訴人非法重製安裝，況且1月1日乃元旦國定期日，伊及員
      工皆未上班，被上訴人所述矛盾不合常理。訴外人方正清
      於本院刑事庭97年6月11日亦證述：「卡蒙係購買使用合
      法軟體，目測合法的盒子大約有3、40套，在我業務範圍
      內這樣電腦軟體的數量已夠用，並無客戶反應公司電腦太
      過老舊，無法打開程式…」等語，刑事判決認定伊故意使
      用非法軟體，顯不可採，被上訴人據此檢舉上訴人造成上
      訴人之損害，自應負損害賠償責任。被上訴人之行為已侵
      害伊之名譽及信用，伊及所經營之卡蒙企業社之社會評價
      受到貶損，營業也大受影響，且因本案卡蒙企業社員工人
      心惶惶，紛紛求去，最後無法繼續經營而於94年結束營業
      ，造成伊精神上之痛苦，爰依侵權行為法律關係，請求：
      (一)被上訴人應於聯合報第一版頭下方位置，刊載一日長6
      公分、寬8公分之道歉啟事一則，內容如次：道歉啟事本
      人甲○○向臺灣商業軟體聯盟誣指黃振剛所經營之卡蒙企
      業社使用盜版軟體，致其名譽受損，特此致歉。道歉人甲
      ○○。以為回復名譽之適當處分。(二)被上訴人應給付上訴
      人精神慰撫金100萬元。(三)賠償上訴人受訴外人微軟公司
      、奧多比公司求償之990,470元。(四)賠償上訴人受訴外人
      微軟公司、奧多比公司請求刊登道歉啟事登報費，20萬元
      。(五)上訴人支出之相刑事、民事訴訟之律師費用，33萬元
      。
二、被上訴人則以：
（一）伊於90年11月至91年3月曾至卡蒙企業社擔任行政管理師
      ，因該公司缺乏制度、工作環境惡劣，遂於91年3月離職
      。嗣於91年底上訴人力邀伊加入卡蒙企業社，進行改革並
      擬定在工研院附近另設服務據點，以便拓展業務規模，伊
      乃於92年1月1日到職。詎伊到職後，上訴人故態復萌，以
      個人考量為重心，伊因要求改革並配合勞動基準法，改善
      員工福利，而與上訴人意見不合。伊雖掛名管理師，但公
      司大小事情均需要負責處理，並回報上訴人決定後執行。
      在任職期間，上訴人尚要求伊負責處理電腦問題，惟該企
      業社內電腦中之電腦軟體版本均面臨版本太舊根本無法開
      啟客戶交付檔案和應付設計師需求之問題，經作向上訴人
      反應，上訴人以SOHO族均使用非法軟體，沒有成本，花錢
      買軟體，沒有投資效益，造成公司競爭力低為由，要求伊
      上網購買俗稱大補帖之非法軟體，伊出面檢舉，主要係希
      望上訴人能反省，不可要求或利用員工做非法之事。上訴
      人惱羞成怒以不實指控，請求伊負損害賠償責任，顯不足
      採。
（二）上訴人從89年買過數量不足之軟體後，即認為成本過高，
      投機取巧要求員工安裝盜版軟體，而上訴人並無專職MIS
      ，所謂訴外人宋志忠、邱顏銓及伊等人，皆係為上訴人要
      求處理電腦問題，強加MIS職稱。原法院95年度易字第417
      號刑事案件中，上訴人雖強調所購買的軟體，足夠應付公
      司營運之用，不需額外採買，但實際上上訴人根本沒有購
      買足夠的軟體安裝在上訴人所有之9台電腦上，其購買的
      軟體只有各一套，為單機版，安裝在多台電腦上仍屬違反
      智慧財產權，且PC個人電腦與MAC麥金塔蘋果電腦為不同
      系統，軟體也不能混用，而電腦程式軟體為該行號生財之
      主要工具，軟體有無更新將影響所設計之效果優劣，為能
      否與其他同業競爭之關鍵。詎自90年2月中旬購買正版電
      腦程式軟體安裝後，迄至93年7月28日為警查獲止，歷時
      長達將近4年，以電腦平面設計作為業務之卡蒙企業社除
      伊購買過圖庫軟體外，竟長期無庸購買電腦程式軟體更新
      版本，而上訴人在93年7月28日被查獲使用盜版軟體不到
      一個月，上訴人即購買windows XP和Office2003中小企業
      版各2套，94年7月間購買最新穎繪圖排版軟體、網頁製作
      軟體等，隨即於94年9月解散卡蒙企業社。若上訴人有足
      夠舊軟體堪用，根本不需購買新軟體，且公司營運不佳，
      也無須在公司解散不到2個月前購買新穎軟體，上訴人據
      此主張被上訴人應負賠償責任，顯不可採。
（三）卡蒙企業社於93年1月至93年7月28日遭搜索期間，只剩設
      計師訴外人方正清，其餘人等皆於92年12月25日為上訴人
      所資遣，足證卡蒙企業社之結束營業，為上訴人故意所為
      ，目的在於迴避商業軟體聯盟追查盜版軟體，上訴人稱因
      伊檢舉造成伊及卡蒙企業社之損害云云，實不足採。上訴
      人違反著作權法，且被上訴人安裝盜版軟體亦係經上訴人
      指示所為，而獲利者亦為上訴人，是其向伊請求精神慰撫
      金100萬元、微軟公司、奧多比公司向其請求之990,470元
      、登報費用20萬元及律師費用33萬元，均無理由等語，資
      為抗辯。
三、原審判決駁回上訴人之訴，上訴人不服，提起部分上訴，其
    上訴聲明為：(一)原判決廢棄。(二)上開廢棄部分，被上訴人應
    給付上訴人150萬元及自起訴狀繕本送達翌日起至清償日止
    按年息百分之五計算之利息。(三)第一、二審訴訟費用由被上
    訴人負擔。被上訴人答辯聲明為：上訴駁回，第二審訴訟費
    用由上訴人負擔。
四、本件經依民事訴訟法第463條、第270條之1第1項第3款規定
    ，整理兩造不爭執事項並協議兩造簡化爭點為：
（一）兩造不爭執事項：
  １、被上訴人先後於90年10月至91年3月，及92年1月至92年10
      月期間任職於上訴人所營卡蒙企業社。
  ２、被上訴人於任職上訴人卡蒙企業社期間，曾非法安裝訴外
      人微軟公司、奧多比公司所有智慧財產權之軟體於上訴人
      卡蒙企業社之電腦內。
  ３、被上訴人於92年間曾向訴外人商業軟體聯盟檢舉上訴人卡
      蒙企業社安裝非法軟體一事。
  ４、兩造均因違反著作權法共同連續擅自以重製之方法侵害他
      人之著作財產權，經原法院95年度易字第417號、本院97
      上易字第462號案件判決有罪確定。
（二）爭點：
  １、被上訴人是否有未經上訴人指示，自行下載盜版軟體，而
      誣指上訴人指示其下載盜版軟體，並據而舉發之行為？
  ２、如有，上訴人是否因此受有財產上及非財產上之損害？可
      否請求被上訴人賠償？
五、茲就上開爭點，析述本院得心證之理由如下：
（一）按當事人主張有利於己之事實者，就其事實有舉證之責任
      ，民事訴訟法第277條定有明文；又民事訴訟如係由原告
      主張權利者，應先由原告負舉證之責，若原告先不能舉證
      ，証實自己主張事為真實，則被告就其抗辯事實即令不能
      舉證，或其所舉證據尚有疵累，亦應駁回原告之請求（最
      高法院50年台上字第1659號、17年上字第917號判例參照
      ）。次按，侵權行為，需以故意或過失不法侵害他人之權
      利為要件；又故意誣告致侵害他人名譽者，應負侵權責任
      ，因過失而為不實之告訴，致侵害他人名譽者，亦同，惟
      主張侵權行為損害賠償者，應就加害人之行為具有故意、
      過失負舉證責任，如以協助偵查機關偵查犯罪，依據客觀
      之事實判斷，有正當理由相信為犯罪，而向偵查機關報告
      者，縱使事後查明並非犯人，亦應認為無過失（最高法院
      17年上字第35號判例、39年台上字第367號判決參照）。
（二）查上訴人係卡蒙企業社之負責人，其所經營之卡蒙企業社
      所有電腦中確有部分未經授權之盜版軟體之事實，為上訴
      人所不爭，且經訴外人微軟公司、奧多比公司於知悉後訴
      由警方聲請搜索票，而於93年7月28日下午1時22分許至卡
      蒙企業社執行搜索，並在卡蒙企業社電腦硬碟內，發現有
      未經微軟公司、奧多比公司同意或授權而非法重製之電腦
      軟體，且有承辦警員職務報告乙份、搜索票影本乙紙、電
      腦伺服器軟體暨使用者記錄表、伺服器軟體記錄表各乙份
      、電腦軟體記錄表8份、現場照片52張、電腦顯示畫面照
      片102張等，附於臺灣新竹地方法院檢察署93年度偵字第
      5519號卷內可稽（見外放卷宗影本），並經原法院調取原
      法院95年度易字第417號違反著作權法案件之刑事案卷查
      閱屬實，是上訴人所經營之卡蒙企業社之電腦確有安裝非
      法軟體之事實，應堪認定。
（三）查上訴人於92年1月1日起至同年10月31日止，經被上訴人
      告以卡蒙企業社內員工電腦感染病毒須重新安裝作業系統
      ，或繪圖軟體版本須更新始得開啟客戶交付之檔案，並提
      出軟體採購建議及廠商報價時，均囑咐被上訴人上網購買
      俗稱「大補帖」之盜版軟體光碟，或自行設法解決，被上
      訴人遂自網際網路下載微軟公司、奧多比公司享有著作權
      之盜版電腦程式著作，非法重製於卡蒙企業社員工使用之
      電腦硬碟內等事實，業據被上訴人於刑事案件偵審中，及
      本院審理中陳述明確。而被上訴人僅係上訴人僱用之電腦
      管理師，單純具領薪資，與卡蒙企業社盈虧無關，應無甘
      冒刑責，自行擅自非法重製他人享有著作權之電腦程式著
      作之必要。被上訴人辯稱因上訴人指示其自行設法解決，
      而上網下載非法軟體，應屬非虛。
（四）上訴人雖主張卡蒙企業社已購有足夠之合法軟體，無指示
      被上訴人購買或下載非法軟體之必要云云，惟查卡蒙企業
      社於93年7月28日經警搜索時，現場共有9台電腦（編號T1
      、D1至D8），惟該社僅購買麥金塔作業系統二套、MS
      windows 98隨機版三套、MS windows 98 OEM一套、
      windows 2000 Professional、windows 2000 NT、
      windows 2000 Server各一套，其中，D1、D3均係安裝MS
      windows 98，D6則係安裝MS windows NT workstation，
      而windows 2000 Server、windows 2000 Professional則
      係分別安裝於T1、D7兩台電腦，有上訴人所提「9台電腦
      皆有足夠所需合法軟體之（合法安裝表）」在卷可稽（見
      本院卷第73、74頁），則上訴人所購買之windows 2000
      Server、windows 2000 Professional各一套既已授權安
      裝於其他電腦，未經授權自不得另行安裝於D1、D3、D6之
      電腦上，況上開windows各版本作業系統間之功能、效率
      及相容軟體不同，windows 2000作業系統亦較windows 98
      作業系統為新，上訴人主張其已購買合法軟體，當無指示
      被上訴人購買或下載盜版電腦程式之必要，並無足採。
（五）又上訴人主張刑事判決認定非法重製之電腦程式，其重製
      日期為95年1月1日，是日乃被上訴人第二階段任職卡蒙企
      業社之第1天，且為國定假日，當日不可能有員工反應電
      腦感染病毒、被上訴人找廠商估價、詢問上訴人是否購買
      合法軟體，進而由被上訴人非法重製安裝，被上訴人非法
      下載電腦程式與上訴人無關云云。查卡蒙企業社編號D6之
      電腦中被查獲有非法重製之MS Windows 2000之電腦軟體
      ，電腦檔案顯示非法重製日期為92年1月1日，固為兩造所
      不爭，並刑事判決附表在卷足憑（見原審卷23頁背面），
      惟「（問：D6電腦於92年1月1日重製之MS Windows 2000
      軟體，是否被上訴人上網下載？如是，經過情形為何？）
      在刑事案中，我才第一次看到那些資料，安裝時間與序號
      都有問題，安裝時間員工都放假，怎可能安裝，從序號看
      ，我安裝的只有一套軟體，只有一個序號，不同的人安裝
      的，可能找不同的序號安裝，但被查到的部分有很多不同
      的序號，都說是我裝的，是不合理的。刑事判決附件一Ｄ
      6的電腦是否我安裝的，我不知道，但一月一日員工都放
      假，當時的辦公地點是在上訴人的家」等語，已據被上訴
      人陳明在卷（見本院卷第28頁背面、第29頁），顯然被上
      訴人並不認D6電腦內之MS Windows 2000電腦軟體係其於
      92年1月1日重製，而92年1月1日既為國內假日員工都放假
      ，被上訴人自然也不例外，且當時辦公地點是在被上訴人
      住家，未經上訴人許可被上訴人能否進出其中，亦非無疑
      。又上訴人雖檢舉被上訴人使用非法軟體，惟其既未主張
      卡蒙企業社所有電腦內非法軟體均係其下載重製，亦未具
      體指稱D6電腦內之MS Windows 2000電腦軟體係其重製，
      則上訴人以此主張係被上訴人自行下載盜版軟體，而誣指
      上訴人指示其下載，亦非可取。
（六）又卡蒙企業社內電腦程式軟體之採購，係由員工向電腦管
      理師反應，經電腦管理師評估、詢價後以電子郵件或口頭
      直接向上訴人建議，經上訴人同意撥款即向供應商採買等
      情，業據被上訴人於刑事案件偵查中、及原法院刑事庭審
      理中結證明確（見臺灣新竹地方法院檢察署94年度偵續字
      第68號卷第20頁、臺灣新竹地方法院95年度易字第417號
      卷二第118頁），核與證人宋至忠、陳依依於偵查中證述
      情節相符（見同上偵續卷第20頁、第71頁）。則電腦程式
      軟體之維修更新既係由員工向電腦管理師反應，再由電腦
      管理師向上訴人提出建議，而非由員工直接向上訴人提出
      購買需求，則其他員工縱未向上訴人要求購買新軟體，亦
      難以此得認上訴人未指示被上訴人購買盜版軟體或自事解
      決電腦問題。又卡蒙企業社係以影印、打字、排版、資料
      處理服務、電子資訊供應服務、一般廣告服務、產品設計
      、排版設計等為業，為上訴人所自陳，並有新竹市政府營
      利事業登記公示詳細資料附卷可參（見原審卷一第62頁）
      。又卡蒙企業社D1電腦於92年9月24日所非法安裝之MS
      Visio係圖表製作之軟體，而被上訴人第二階段任職卡蒙
      企業社之工作內容包括全部行政支援工作，也有跑業務等
      語，已據被上訴人所陳明（見上開95年易字第417號卷二
      第115頁），則被上訴人於業務上自有製作圖表之需求。
      則被上訴人安裝MS Visio於D1電腦自難謂與公司業務無關
      ，上訴人主張非法下載軟體係被上訴人之個人行為，亦非
      可採。
（七）被上訴人雖係主動檢舉上訴人所經營之卡蒙企業社有違反
      著作權法情事，然其並非憑空捏造，且被上訴人據其所檢
      舉之事實，亦與上訴人同經刑事判決違反著作權法有罪確
      定在案，有上開刑事案件判決可參，衡情被上訴人為大學
      畢業，且為電腦專業人士，對於檢舉上訴人也會導致自己
      有違反著作權法之情事，均知之甚詳，然其不惟具名檢舉
      ，且自白犯罪，而非隱晦真實身份，或以供述上訴人犯罪
      而推諉卸責，尤足認被上訴人檢舉上訴人違反著作權行為
      ，並非憑空捏造，應認其並無以檢舉上訴人違反著作權法
      而毀損上訴人名譽、信用等之故意。況被上訴人於上開刑
      事案件偵查、審理中所為陳述均係針對上訴人是否曾要求
      被上訴人購買大補帖、下載盜版軟體等之事實為陳述，被
      上訴人於偵查、審理中並陳明上訴人雖未指示其下載盜版
      軟體，但確有指示其購買大補帖或自行解決電腦中毒等問
      題，檢察官並於第一次偵查程序中詳為查證後，以無積極
      證據足認上訴人有何違反著作權法之行為，罪嫌尚有不足
      而依法為不起訴處分，有該93年度偵字第5519號不起訴處
      分書足參（見原審卷一第24至28頁），嗣經訴外人微軟公
      司、奧多比公司聲請再議後，而經起訴、判決有罪確定在
      案，由此足認被上訴人應係客觀陳述其所知悉之事實，難
      認其主觀上有何侵害上訴人名譽、信用之故意或過失。甚
      者，被上訴人於上開刑事案件偵查、審理程序所為陳述或
      係以證人之身分為證述，其又無拒絕證言之正當理由，乃
      合法證言之行為，或基於共同被告之身分為陳述，均無何
      不法行為可言，上訴人主張被上訴人檢舉其違反著作權法
      乃故意「不法」侵害其權利，於法自有未合。至上訴人主
      張被上訴人係因個人恩怨而為檢舉一節，縱兩造間確有相
      處不合之情，然不論被上訴人檢舉本案之動機為何，若其
      所陳事實確非故意虛構，即難謂其有何不法侵害上訴人名
      譽信用或財產權之行為。被上訴人辯稱其並無故意誣陷上
      訴人，應堪採信。
（八）又上訴人以被上訴人誣指其違法重製盜版軟體而對被上訴
      人所提起偽證、誣告之告訴，均經台灣新竹地方法院檢察
      署、高等法院檢察署以被告所為陳述並非毫無憑據，其證
      述內容應非虛偽等為由，而為不起訴處分確定在案，有台
      灣新竹地方法院檢察署94年度偵字第5280號不起訴處分書
      、臺灣高等法院檢宗署95年度上聲議字第875號處分書在
      卷足憑（見原審卷一第17至23頁）。上訴人既有囑咐被上
      訴人上網購買俗稱「大補帖」之盜版軟體光碟，或要被上
      訴人自行設法解決卡蒙企業社內電腦問題，上訴人對於被
      上訴人未經著作權人之同意或授權，自網際網路違法下載
      或以其他方法非法重製電腦軟體，顯可預見，亦不違背其
      本意，上訴人主張被上訴人未經其指示，自行下載盜版軟
      體，卻誣指上訴人指示其下載盜版軟體並據以舉發，應非
      可取。
（九）末查，被上訴人雖確有主動檢舉上訴人違反著作權法之情
      事，被上訴人係基於上訴人指示其購買大補帖等事實而為
      檢舉，而上訴人亦確因違反著作權法案件經判決有罪確定
      在案，上訴人以被上訴人誣指其違法重製盜版軟體而對被
      上訴人所提起偽證、誣告之告訴，亦均不起訴處分確定在
      案，足認被上訴人之檢舉內容並非出於憑空捏造，尚難認
      被上訴人之檢舉行為乃故意誣陷上訴人之不法行為。則上
      訴人據此依侵權行為法律關係請求被上訴人賠償其名譽、
      信用受損之精神慰撫金100萬元，及因受訴外人即著作權
      人微軟公司、奧多比公司求償所受之財產上損失50萬元，
      即屬無據。
六、綜上所述，上訴人主張被上訴人有未經其指示，自行下載盜
    版軟體，卻誣指上訴人指示其下載盜版軟體並據而舉發，為
    不足採，被上訴人抗辯其係基於上訴人指示其購買大補貼等
    事實而為檢舉，並無侵害上訴人名譽信用或財產權之不法行
    為，尚屬可信。是則上訴人執此主張被上訴人應賠償其名譽
    、信用受損之精神慰撫金100萬元，及因著訴外人即作權人
    微軟公司、奧多比公司求償所受財產上損害50萬元，自屬無
    據。從而，上訴人本於侵權行為法律關係，請求被上訴人給
    付150萬元及自起訴狀繕本送達翌日起至清償日止按年息百
    分之五計算之利息，為無理由，不應准許。原審為上訴人敗
    訴之判決，經核並無不合。上訴意旨指摘原判決不當，求予
    廢棄改判，為無理由，應予駁回其上訴。
七、本件事證已臻明確，兩造其餘之攻擊防禦方法及所提證據，
    經審酌後認均無礙判決之結果，爰不予一一論述。
八、據上論結，本件上訴為無理由，依民事訴訟法第449條第1項
    、第78條，判決如主文。
中    華    民    國    98    年    3     月    24    日
                    民事第三庭
                        審判長法  官  林敬修
                              法  官  吳青蓉
                              法  官  張靜女
正本係照原本作成。
不得上訴。
中    華    民    國    98    年    3     月    24    日
                              書記官  廖麗蓮


司法院資訊處製作；財團法人民間司法改革基金會備份。
